福建金門地方法院刑事判決
108年度選訴字第9號
公  訴  人  福建金門地方檢察署檢察官
被      告  翁世章


選任辯護人  張賜龍律師
被      告  翁嘉聖


選任辯護人  沈炎平律師
上列被告因違反公職人員選舉罷免法等案件，經檢察官提起公訴
（107年度選偵字第119號、108年度選偵字第80號、108年度選偵
字第81號、108年度選偵字第82號），本院判決如下：
    主  文
翁世章共同犯公職人員選舉罷免法第九十九條第一項之交付不正
利益罪，處有期徒刑壹年捌月，褫奪公權參年；又共同意圖使特
定候選人當選，以虛偽遷徙戶籍取得投票權而為投票，處有期徒
刑柒月，褫奪公權壹年。應執行有期徒刑貳年。緩刑參年，並應
自本判決確定之日起，以每月新臺幣貳萬元分期支付之方式，向
公庫支付新臺幣伍拾萬元。褫奪公權參年。
翁嘉聖共同犯公職人員選舉罷免法第九十九條第一項之交付不正
利益罪，處有期徒刑壹年。緩刑貳年，並應自本判決確定之日起
壹年內，向公庫支付新臺幣拾伍萬元。褫奪公權壹年。
    犯罪事實
一、翁世章為登記參選民國107年第7屆金門縣縣○○○0○○區○0號候
    選人翁銘駿之父親，平日以經營W系列民宿為業，選舉期間
    為翁銘駿操盤選務工作，於107年9月中旬因故前往大陸地區
    ，遂由其胞妹翁素盆接手管理民宿；翁嘉聖係翁銘駿堂兄；
    于興華係翁嘉聖友人，設籍在金門縣○○鄉○○00○0號（平常實
    際住居在臺北市士林區，涉嫌投票受賄罪嫌部分，經福建金
    門地方檢察署檢察官另為緩起訴處分），係具有第7屆金門
    縣縣議員第1選區選舉投票權之人。翁世章為使其子翁銘駿
    能順利當選，不思以正當途徑競選，竟於對於有投票權之人
    行求、期約、交付不正利益，而約其投票權為一定行使之犯
    意，以免除或代墊住宿費，作為賄選之對價，為以下賄選行
    為：
  ㈠翁世章與翁嘉聖共同基於對於有投票權之人行求、期約、交
    付不正利益，而約其投票權為一定行使之犯意聯絡，於107
    年5、6月間，在金門縣○○鄉○○00號W民宿當面向翁嘉聖請託
    找友人來金門投票支持翁銘駿，並以「帶朋友過來，我會處
    理」等語，暗示將提供免費住宿之不正利益供被動員者住宿
    ，翁嘉聖回答「那我知道了」。適于興華於107年6月間，主
    動打電話問翁嘉聖是否要回來金門幫忙投票？翁嘉聖答以有
    時間就回來投票，于興華再於107年10月間以電話聯繫翁嘉
    聖，告知將於107年11月23日返金投票乙事，翁嘉聖遂以通
    訊軟體Line聯繫翁世章保留107年11月23日1間房供于興華入
    住，因當天W系列民宿已客滿，翁世章即以通訊軟體Line、
    微信幫于興華向不知情之民宿業者范麗麗代訂「八八古藝民
    宿」房間，並交代不知情之翁素盆屆時不要跟于興華收取住
    宿費，他會去處理。107年11月23日上午11時許，于興華搭
    機抵達金門，翁嘉聖開車前往尚義機場接機，並於同日下午
    3時12分許，在車內以持用之行動電話門號0000-000000撥打
    翁素盆持用之行動電話門號0000-000000，告知來投票之于
    興華將入住，翁素盆告以已安排于興華入住范麗麗經營之「
    八八古藝民宿」，且因翁素盆受翁世章事先指示免向被動員
    來金投票之住宿者收取房費，復於電話中向翁嘉聖表示于興
    華住宿費由翁世章處理等語，于興華在旁耳聞翁嘉聖與翁素
    盆前開對話，已知悉翁嘉聖係安排其入住前開民宿，且本次
    住宿因其係被請託前來金門投票支持翁銘駿，可以免付費，
    竟基於收受免支付住宿費用之不正利益之犯意，於翁嘉聖表
    示「住宿費我來付，不用你出」，並請託「縣議員支持翁銘
    駿」乙事時，當場允諾。翌（24）日上午，于興華未支付住
    宿費新臺幣(下同)1,500元即辦理退房，並自行前往投票後
    ，由翁嘉聖開車載其前往尚義機場搭機返回臺灣。翁世章再
    於107年12月中旬，與范麗麗結清含于興華107年11月23日選
    舉期間投宿房間在內之住宿費，而與翁嘉聖共同對於有投票
    權之人交付不正利益，而約其投票權為一定之行使。
  ㈡承前犯意，翁世章為拓展票源，增加翁銘駿當選機會，接續
    於107年10月間以通訊軟體Line聯繫翁銘駿之國中同學曾英
    杰（設籍在金門縣○○鄉○○00號，係具有金門縣縣議員第1選
    區選舉投票權之人，惟平常實際住居在桃園市大園區，涉嫌
    投票受賄罪嫌部分，經福建金門地方檢察署檢察官另為緩起
    訴處分）請託於選舉時前來金門投票支持翁銘駿，曾英杰應
    允並訂妥機票後，於107年11月18日以持用之行動電話門號0
    000-000000與翁世章聯繫預訂107年11月23日房間1晚，翁世
    章竟基於對有投票權人行求免支付住宿費之不正利益而約其
    投票權為一定行使之犯意，事先指示不知情之翁素盆免向被
    動員來金投票支持翁銘駿之選民曾英杰收取住宿費，107年1
    1月23日曾英杰偕同不知情友人翁雄林一同投宿W民宿時，翁
    素盆遂依翁世章指示告知不用收住宿費，並當場開立金額1,
    500元之收據交予曾英杰留存，以製造住宿費已結清之假象
    ，曾英杰明知住宿原應付費，且翁世章係因其被動員來金門
    投票支持翁銘駿始免收住宿費，竟基於收受免支付住宿費用
    之不正利益之犯意，接受翁素盆安排入住及所交付之不實收
    據，於翌日辦理退房時未付費，並依約前往投票。
二、翁世章與呂芳員係廣州暨南大學博士班前後期同學，與呂芳
    員因指導教授共同而熟識；王春謹、許如玉、李文鈺、王秀
    美係翁世章友人，劉冠文係王春謹兒子，張金英係許如玉母
    親，蔡聖哲係呂芳員姪子，渠等均實際住居在臺灣（王春謹
    、劉冠文、許如玉、張金英、李文鈺、王秀美、蔡聖哲等人
    涉嫌妨害投票罪部分，均經福建金門地方檢察署檢察官另為
    緩起訴處分）。緣於107年2月間，翁世章之子翁銘駿決定參
    選本屆金門縣第1選區縣議員，翁世章明知依公職人員選舉
    罷免法第15條第1項規定，在各該選舉區繼續居住4個月以上
    者，方取得該選舉區之選舉人資格，竟意圖使不知情之翁銘
    駿能順利當選，與呂芳員、王春謹、劉冠文、許如玉、張金
    英、李文鈺、王秀美、蔡聖哲等人共同基於以虛偽遷徒戶籍
    取得投票權而投票之犯意聯絡，分別為下列行為：
  ㈠翁世章於107年5月間某日與王春謹謀議後，即由翁世章、王春
    謹一同於107年5月11日前往金門縣金寧鄉戶政事務所，將王春謹
    與其子劉冠文之戶籍遷至翁世章不知情之胞弟翁世白位在金門
    縣○○鄉○○00號戶內寄籍。
  ㈡翁世章於107年5月間某日分別與許如玉、李文鈺謀議，由許如
    玉將其與其母張金英之身分證、印章以郵寄方式寄交予翁世
    章，李文鈺則在金門直接將身分證交予翁世章，翁世章再以住
    家設籍人口太多為由，向不知情友人翁明振借址供友人設籍
    ，並將許如玉、張金英、李文鈺之身分證與印章交由翁明振代
    辦簽籍手續，而將許如玉、張金英之戶籍於107年5月17日；李
    文鈺之戶籍於107年5月22日遷至翁明振位在金門縣○○鄉○○村○○
    000號戶內寄籍。
  ㈢翁世章於107年6月間某日與王秀美謀議後，由翁世章於107年6
    月7日開車載王秀美前往金門縣金寧鄉戶政事務所，將戶籍遷至
    翁世章不知情之胞弟翁世白位在金門縣○○鄉○○00○0號戶內寄籍
    ，因該址戶內人數過多，翁世章又於翌（8）日開車載王秀美
    前往金門縣金寧鄉戶政事務所，將戶籍改遷至不知情友人翁明振
    位在金門縣○○鄉○○村○○000號戶內寄籍。
  ㈣翁世章另與呂芳員共謀，由呂芳員出面向蔡聖哲遊說可將戶
    籍遷至金門縣，蔡聖哲遂於107年3月間某日在高雄住處將其
    身分證、印章交予呂芳員，呂芳員再輾轉交予翁世章所委託
    不知情之洪嘉鈞於107年7月10日將蔡聖哲戶籍虛偽遷徙至不
    知情之李竑逸位在金門縣○○鄉○○00○0號戶內寄籍（呂芳員共
    犯虛偽遷徙戶籍妨害投票正確罪部分，業經本院判處有罪確
    定）。
  ㈤惟王春謹、許如玉、李文鈺、王秀美、劉冠文、張金英、蔡
    聖哲等人於遷徙戶籍後，並未實際住居在設籍處，並均俟取
    得金門縣第1選區縣議員投票權後，於107年11月24日選舉投
    票當日前往各該投開票所投票，使金門縣第1選區縣議員選
    舉之選舉人數計算、得票率之基礎發生不正確之結果。
三、嗣經法務部調查局福建省調查處循線查獲，始悉上情。
四、案經福建金門地方檢察署檢察官指揮法務部調查局福建省調
    查處偵辦查獲並移送偵查起訴。
    理  由
壹、證據能力之說明
一、按被告以外之人於審判外之陳述，雖不符刑事訴訟法第159
    條之1至第159條之4之規定，而經當事人於審判程序同意作
    為證據，法院審酌該言詞陳述或書面陳述作成時之情況，認
    為適當者，亦得為證據。當事人、代理人或辯護人於法院調
    查證據時，知有第159條第1項不得為證據之情形，而未於言
    詞辯論終結前聲明異議者，視為有前項之同意，刑事訴訟法
    第159條之5規定甚明。查本判決所引用之各該被告翁世章、
    翁嘉聖以外之人所為審判外之陳述以及其他書面陳述，雖屬
    傳聞證據，然據檢察官、被告2人及其等辯護人分別於本院
    準備程序及審理時均表示對上開證據之證據能力均同意有證
    據能力（本院卷二第209頁之準備程序筆錄、第293頁之審判
    筆錄），本院審酌上開證據資料製作時之情況，尚無違法不
    當及證明力明顯過低之瑕疵，認以之作為證據應屬適當，故
    揆諸上開規定，應認有證據能力。
二、至於其餘資以認定本案犯罪事實之非供述證據，查無實施刑
    事訴訟程序之公務員違法取得之情形，均認有證據能力。
貳、實體部分
一、上揭犯罪事實，業據被告翁世章、翁嘉聖於本院最後準備程
    序期日及審理時坦承不諱（見本院卷二第208-209、294-297
    頁），並有下列事證足資佐證：
　㈠上揭犯罪事實欄一之㈠部分，除被告翁世章、翁嘉聖於本院最
    後準備程序期日及審理中之自白外，業據證人即受賄者于興
    華於調詢、偵查時均供承不諱，證人即被告翁世章胞妹、翁
    嘉聖姑姑翁素盆、證人即八八古藝民宿老闆范麗麗於調詢、
    偵查時亦證述明確，並有被告翁世章於偵訊中之陳述、被告
    翁嘉聖於調詢、偵訊時之自白，及如附表編號1所示之書面
    證據在卷可參（以上供述證據及書面證據之出處，均詳見如
    附表編號1證據方法欄），復有于興華之1,500元之不正利益
    扣案可證。足認被告翁世章、翁嘉聖有共同為如犯罪事實欄
    一之㈠之賄選犯行。
  ㈡上揭犯罪事實欄一之㈡部分，並經證人即受賄者曾英杰、證人
    翁素盆於調詢及偵查時證述明確。並有如附表編號2所示之
    書面證據在卷可參（以上供述證據及書面證據之出處，均詳
    見如附表編號2證據方法欄），復有曾英杰之1,500元之不正
    利益扣案可證。足見，被告翁世章有為如犯罪事實欄二之賄
    選犯行。
  ㈢上揭犯罪事實欄二部分，並經證人即遷移戶籍人王春謹、劉
    冠文、許如玉、張金英、李文鈺、王秀美、蔡聖哲等人於調
    詢及偵查時證述明確，而被告翁世章於本院審理中自白此部
    分之犯罪事實，亦與證人翁明振於調詢時證述相符，及同案
    被告呂芳員於本院110年11月16日準備程序期日及審理中自
    承不諱，並有如附表編號3所示之書面證據在卷可參（以上
    供述證據及書面證據之出處，均詳見如附表編號3證據方法
    欄）。足見，被告翁世章有為如犯罪事實欄二虛偽遷徙戶籍
    妨害投票正確之犯行
  ㈣參之本件犯罪事實欄一之㈠、㈡之買票模式均係以約定投票權
    為一定行使，而於選舉期日提供免費住宿1,500元之代價，
    使于興華、曾英杰返回金門投票：
  ⒈于興華設籍在金門縣○○鄉○○00○0號，曾英杰設籍在金門縣○○
    鄉○○村○○00號，2人皆為有投票權人，于興華及曾英杰係實
    際居住於臺灣，選舉當日于興華經被告翁嘉聖告知，曾英杰
    經被告翁世章告知投票給縣議員候選人4號之翁銘駿，並以
    不用支付住宿費1,500元作為代價等情，業據認定如上。
  ⒉于興華於偵查中證稱：我是107年11月23日中午搭機到金門，
    翁嘉聖開車到機場接我，他來機場接我前往民宿的路上，我
    請他幫我找一家便宜一點的民宿，我明天投完票就要趕回家
    ，費用我來出，結果他說他要幫我出，我就接受了，當時他
    有跟我說要我投票支持翁銘駿選縣議員及翁水河選村長，我
    有點頭同意等語（見選偵120卷第27頁），核與翁素盆及范
    麗麗於調詢及偵查中之證述相符（見選偵80卷69-71、91、1
    00-101、117-119頁）。顯見被告翁世章、翁嘉聖有清楚告
    知于興華來金門投票給縣議員候選人4號翁銘駿，且不用支
    付住宿費1,500元。
  ⒊曾英杰於偵查時證稱：翁世章於107年10月中旬選前，用通訊
    軟體LINE傳送翁銘駿的廣告宣傳，告訴我要回來投票，算是
    拜託我回來投票支持翁銘駿，當時我有回覆我本來就會回金
    門。107年11月23日中午左右從嘉義搭飛機來金門，當天晚
    上住在W民宿後面的民宿，24日早上7點半去投票所排隊，投
    完票後搭早上10點左右的飛機回嘉義。23日晚上去找翁素盆
    ，詢問住宿費用，翁素盆表示不用付，並當場開一張住宿一
    晚1500元的收據給我，我沒有問她為何不用付，就拿著收據
    直接回房間，因為我於23日抵達金門後，有以電話聯繫被告
    翁世章，請他找人到機場載我，他後來找翁素盆來載我，我
    想說我這次回來就是投票支持翁銘駿的，所以翁素盆說住宿
    不用付錢時，我也就沒有付，我想說這是他們給我的優惠等
    語（見選偵78卷卷第28頁），核與翁素盆及范麗麗於調詢及
    偵查中之證述相符（見選偵80卷69-71、91、100-101、117-
    119頁）。顯見被告翁世章有清楚告知曾英杰來金門投票給
    縣議員候選人4號翁銘駿，且不用支付住宿費1,500元。
 ㈤綜上所述，足認被告翁世章、翁嘉聖於本院之任意性自白確與
   事實相符，均可採信。本案事證明確，被告上開犯行，洵堪
   認定，均應依法論科。
二、論罪：
  ㈠犯罪事實一：
  ⒈按投票行賄罪之處罰，分別規定於刑法第144條及公職人員選
    舉罷免法第99條第1項，而本件縣議員選舉係公職人員選舉
    罷免法第2條規定之地方公職人員選舉，公職人員選舉罷免
    法第99條第1項自屬刑法第144條之特別法，依特別法優於普
    通法之規定，應優先適用公職人員選舉罷免法。又公職人員
    選舉罷免法第99條第1項之投票行求、期約、交付賄賂或不
    正利益罪，係以對於有投票權之人行求、期約、交付賄賂或
    其他不正利益，而約其不行使投票權或為一定之行使為構成
    要件。所謂「行求」，指行賄人自行向對方提出賄賂或不正
    利益，以備交付，祇以行賄者一方之意思為已足，不以受賄
    者之允諾為必要。如行賄者與受賄者就期望而為約定於一定
    期間內交付賄賂或不正利益，乃雙方意思表示已合致而尚待
    交付，則係「期約」。而所稱「交付」，指行賄者事實上交
    付賄賂或不正利益，受賄者取得賄賂而加以保持或不予返還
    收受。如行賄之相對人拒絕收受，顯無收受之意思，則行賄
    人應僅成立行求賄賂或不正利益罪。至行賄者單方之意思表
    示，尚未到達有投票權之相對人時，應僅成立預備投票行求
    賄賂或不正利益罪。是行賄者若未會晤有投票權之人，而委
    由第三人代為轉達行求賄賂或不正利益之意思表示，則以該
    第三人傳達予有投票權之人，始構成投票行求賄賂或不正利
    益罪。如行賄者係委由第三人交付賄賂或不正利益，則以該
    有投票權人同意或收受賄賂或不正利益時，行賄者始成立投
    票交付賄賂或不正利益罪，否則，有投票權人如拒絕收受，
    則行賄者應僅成立行求賄賂或不正利益罪。如該第三人並未
    轉達行賄者行求或交付賄賂或不正利益之意思，行賄者之意
    思表示既尚未到達有投票權之相對人，應僅成立預備投票行
    求賄賂或不正利益罪（最高法院101年度台上字第277號、10
    0年度台上字第1409號、98年度台上字第1951號判決意旨參
    照）。
  ⒉核被告2人所為，均係犯公職人員選舉罷免法第99條第1項之
    交付不正利益罪。
  ⒊鑑於公職人員選舉，其前、後屆及不同公職之間，均相區隔
    ，選舉區亦已特定，以候選人實行賄選為例，通常係以該次
    選舉當選為目的。是於刪除連續犯規定後，苟行為人主觀上
    基於單一之犯意，以數個舉動接續進行，而侵害同一法益，
    在時間、空間上有密切關係，依一般社會健全觀念，難以強
    行分開，在刑法評價上，以視為數個舉動之接續實行，合為
    包括之一行為予以評價，較為合理，於此情形，即得依接續
    犯論以包括之一罪。否則，如係分別起意，則仍依數罪併合
    處罰，方符立法本旨。而是否單一犯意或分別犯意？是否接
    續進行之數個舉動，侵害同一法益，在時間、空間上有無密
    切關係？應就前後屆、不同公職、選舉區等方面觀察，如係
    同一屆、同一公職、同一選區，應視為單一犯意之接續犯（
    最高法院99年度台上字第5132號、100年度台上字第6265號
    判決意旨參照）。被告翁世章就犯罪事實一之㈠、㈡部分，均
    係為使翁銘駿於107年第7屆金門縣縣議員第1選舉區當選縣
    議員之同一目的所為之數接續行為，自應論以接續犯。
  ⒋又公職人員選舉罷免法之投票行賄罪係侵害國家法益之罪，
    以一行為同時對多數有投票權之人交付賄賂，約其不行使投
    票權或為一定之行使，祇侵害一個國家法益，應僅成立一投
    票行賄罪。而該罪之預備犯，僅止於該罪著手實行前之準備
    階段，嗣若進而實行行賄之行為，即為行賄所吸收，不另論
    罪（最高法院104年度台上字第3612號判決意旨參照）。被
    告2人於交付不正利益前之預備、行求、期約等行為，屬交
    付之階段行為，為交付行為所吸收，不另論罪。
  ⒌按共同正犯之成立，祇須具有犯意之聯絡，行為之分擔，既
    不問犯罪動機起於何人，亦不必每一階段犯行，均經參與。
    共同正犯間，非僅就其自己實施之行為負其責任，並在犯意
    聯絡之範圍內，對於他共同正犯所實施之行為，亦應同負全
    部責任（最高法院34年上字第862號、32年上字1905號、91
    年台上字第50號判例要旨參照）。又刑法第28條規定：「二
    人以上共同實行犯罪之行為者，皆為正犯。」依其修法理由
    ，雖在於否定「陰謀共同正犯」、「預備共同正犯」。惟上
    開排除之「預備共同正犯」，係指法無處罰預備犯之情形而
    言，如法律已將預備階段獨立成罪者，其共同參與該犯罪構
    成要件之行為者，仍應論以該罪之共同正犯，預備犯「對於
    有投票權之人，行求期約或交付賄賂或其他不正利益；而約
    其不行使投票權，或為一定之行使」之罪者，公職人員選舉
    罷免法第90條之1第2項（現修正為第99條第2項）有處罰之
    明文規定，則共同實行該犯罪者，自應論以共同正犯（最高
    法院96年度台上字第7688號判決意旨參照）。惟在共同正犯
    間，對於他共同正犯所實施之行為所應共同負責者，應僅限
    於犯意聯絡之範圍內，即應限於行為人有所認識而有共同之
    行為決意之犯行部分，始須對其他共同正犯實施之行為負全
    部責任。被告2人就本件交付不正利益部分，有犯意之聯絡
    及行為之分擔，應依刑法第28條規定論以共同正犯。是以被
    告2人，就由被告翁世章指示翁素盆無須收取住宿費，由被
    告翁嘉聖聯繫于興華，告知支持翁銘駿及無須支付住宿費，
    並接送于興華往返住宿地點及尚義機場等節，有犯意之聯絡
    及行為之分擔，均應依刑法第28條規定論以共同正犯。
  ⒍間接正犯：被告2人就犯罪事實欄一之㈠部分，由被告翁世章
    利用不知情之翁素盆、范麗麗遂行交付于興華不正利益犯行
    ，均為間接正犯。被告翁世章就犯罪事實欄一之㈡部分，利
    用不知情之翁素盆遂行交付曾英杰不正利益犯行，亦為間接
    正犯。
  ㈡犯罪事事實二：
  ⒈按人民有居住及遷徙之自由，固為憲法第10條所明定，但其
    所謂居住遷徙自由，並非漫無限制而得任意行使。在為防止
    妨礙他人自由，避免緊急危難，維持社會秩序，或增進公共
    利益所必要者，依憲法第23條之規定，仍得以法律限制之，
    此即所謂法律保留原則。又公職人員選舉罷免法第15條第1
    項規定：「有選舉權人在各該選舉區繼續居住4個月以上者
    ，為公職人員選舉各該選舉區之選舉人」，係以確有在各該
    選舉區繼續居住4個月以上之事實，為其取得選舉人資格之
    條件，而非單憑形式上之戶籍登記，為認定之唯一依據。且
    在行政區域內之政權，應由該行政區之人民行使，始符主權
    在民之原則，如由其他地區之人民越俎代庖，自與上開原則
    及公職人員選舉罷免法第15條第1項規定之意旨相違。是公
    職人員選舉罷免法第15條第1項規定之目的，即在於管理戶
    籍、維護社會秩序及選舉之公平性，為維護社會秩序之必要
    ，而對人民居住遷徙自由所附加之限制。故為參與公職人員
    法定選舉之投票，以取得選舉權為目的，並無遷入及繼續居
    住該選舉區4個月以上之事實，而於4個月前虛報戶籍遷入登
    記，經戶政機關編入選舉人名冊並公告確定，乃參加投票選
    舉，其妨害選舉之純正及公正性結果，至為顯然。如認虛報
    戶籍以參與投票者，仍屬合法之選舉權人，無異任由與選舉
    區內利害無關之人代為行使選舉權，自非的論（最高法院98
    年度台上字第1652號判決意旨參照）。查本件被告翁世章意
    圖使金門縣第7屆縣議員第1選區之候選人翁銘駿當選，而將
    王春謹、劉冠文、許如玉、張金英、李文鈺、王秀美、蔡聖
    哲等人（下稱王春謹等人）之戶籍虛偽遷徙，並均經編入選
    舉人名冊而取得選舉權，嗣王春謹等人均已前往投票等情，
    業經認定如前，揆諸上開判決意旨，自屬既遂無訛。
  ⒉核被告翁世章所為，係犯刑法第146條第2項之意圖使特定候
    選人當選，以虛偽遷徙戶籍取得投票權而為投票罪。至戶政
    事務所就遷徙登記部分有實質審查之權（最高法院91年第17
    次刑事庭會議決議要旨參照），故縱為選舉而為虛偽不實之
    戶籍遷徙登記，尚無刑法第214條適用，附此敘明。
  ⒊按行為人主觀上基於單一之犯意，以數個舉動接續進行，而
    侵害同一法益，在時間、空間上有密切關係，依一般社會健
    全觀念，難以強行分開，在刑法評價上，以視為數個舉動之
    接續實行，合為包括之一行為予以評價，較為合理，於此情
    形，即得依接續犯論以包括之一罪（最高法院99年度第5次
    刑事庭會議(一)決議參照）。查被告先後虛偽遷徙王春謹等
    人戶籍之行為，在時間、空間上有密切關係，且無非係以使
    翁銘駿順利當選為目的，侵害同一國家法益，主觀上應係基
    於單一之犯意而為，而先後虛偽遷移各該人等之戶籍，依一
    般社會健全觀念，難以強行分開，在刑法評價上，以視為數
    個舉動之接續進行予以評價，較為合理。是依上開說明，本
    件自應合為包括之一行為予以評價，而按接續犯論以意圖使
    特定候選人當選，以虛偽遷徙戶籍取得投票權而為投票既遂
    罪之包括一罪。
  ⒋按刑法第146條第2項之罪，其犯罪主體須為「以虛偽遷徒戶
    籍取得投票權之人」，然不並排除他人依刑法第31條第1項
    前段規定，與該「以虛偽遷徒戶籍取得投票權之人」成立共
    同正犯之情形。查被告翁世章雖無「以虛偽遷徒戶籍取得投
    票權之人」之身分，然被告翁世章就此部分之犯行，分別與
    具有該等身分之共犯王春謹等人具有犯意聯絡，又有如犯罪
    事實欄二所載之行為分擔，應分別論以共同正犯。
  ⒌被告翁世章與同案共犯呂芳員就犯罪事實欄二之㈣所載虛偽遷
    徒蔡聖哲戶籍之部分，有如犯罪事實欄二之㈣所載犯意聯絡
    及行為分擔，應與呂芳員論以共同正犯。
  ⒍被告翁世章利用不知情之翁世白、翁明振、洪嘉鈞、李竑逸
    遂行虛偽遷徙戶籍妨害投票正確之犯行，為間接正犯。
  ㈢刑之減輕事由：
  ⒈按犯公職人員選舉罷免法第99條第1項之罪，在偵查中自白者
    ，減輕其刑，同法第99條第5項定有明文。查被告翁嘉聖於
    偵查中及審判中就其所為如事實欄一之㈠所示違反公職人員
    選舉罷免法第99條第1項之犯行自白不諱，自應依公職人員
    選舉罷免法第99條第5項前段之規定減輕其刑。
  ⒉另按犯罪之情狀顯可憫恕，認科以最低度刑仍嫌過重者，得
    酌量減輕其刑，刑法第59條定有明文。考其立法理由：科刑
    時原即應依刑法第57條規定審酌一切情狀，尤應注意該條各
    款所列事項，以為量刑標準，本條所謂「犯罪之情狀可憫恕
    」，自係指裁判者審酌第57條各款所列事項以及其他一切與
    犯罪有關之情狀之結果，認其犯罪足堪憫恕者而言，即必於
    審酌一切之犯罪情狀，在客觀上顯然足以引起一般同情，認
    為縱予宣告法定最低刑度猶嫌過重者，始有其適用（參見最
    高法院38年台上字第16號、45年台上字第1165號、51年台上
    字第899號判例要旨）。又按犯公職人員選舉罷免法第99條
    第1項之交付賄賂罪，其原因動機各人不一，犯罪情節未必
    盡同，其行為所造成危害社會之程度自屬有異，法律科處此
    類犯罪，所設之法定最低本刑卻同為3年以上有期徒刑，不
    可謂不重。於此情形，倘依其情狀處以相當之有期徒刑，即
    足以懲儆，並可達防衛社會之目的者，自非不可依客觀之犯
    行與主觀之惡性二者加以考量其情狀，是否有可憫恕之處，
    而適用刑法第59條之規定酌量減輕其刑，期使個案裁判之量
    刑，能斟酌至當，符合比例原則。查本件被告翁世章、翁嘉
    聖分別身為候選人之父親、堂兄，不思以正當方式尋求選民
    支持，竟為求順利當選，而進行賄選，妨害投票之公正、公
    平及純潔，且被告翁世章犯後於偵查時又未及時悔悟、坦承
    犯行；被告翁嘉聖雖於偵查中坦承犯行，卻於本院準備程序
    時翻異前詞，固有不該；然觀諸被告2人於本案前均無前科
    紀錄，有臺灣高等法院被告前案紀錄表各1份在卷可考（本
    院卷第265、269頁），顯見被告2人均非習以犯罪、素行不
    佳之人，參以被告翁世章買票之票數僅2票，金額各1,500元
    ；被告翁嘉聖參與買票之票數僅1票，金額僅1,500元，與一
    般政客有組織、大規模及大量買票之情形大相逕庭，惡性尚
    屬有別，所造成危害社會之程度較輕，復於本院最後準備程
    序期日、審理時均對於上開犯罪事實表明認罪不諱，並請求
    給予改過自新之機會（本院卷二第208-209、299-305頁），
    足見被告確已有悔過之心。準此，依被告2人觸犯本罪之具
    體犯罪情節及其主觀惡性、犯罪環境原因等各情狀交互以觀
    ，及被告翁嘉聖非居於本件之主要謀劃者地位，本院認本件
    被告翁世章倘科以本罪之法定最低度刑有期徒刑3年，被告
    翁嘉聖縱經以公職人員選舉罷免法第99條第5項之規定減刑
    後科處最低刑度，均猶嫌過重，在客觀上足以引起一般人之
    同情，顯有情輕法重之情，為期符合罪刑相當原則，爰依刑
    法第59條之規定，就被告2人所犯上開犯行均予以酌減其刑
    。並就被告翁嘉聖依刑法第70條遞減之。
  ㈣爰以行為人之責任為基礎，審酌被告2人基於使自己親人當選
    之動機、目的，無視選舉乃民主政治最重要之表徵，須由選
    民評斷候選人之才德、品行、學識、操守、政見而選賢與能
    ，竟分別以犯罪事實欄所載免除或代墊住宿費或虛偽遷入戶
    籍取得投票權等手段而為本件犯行，破壞選舉之公平及公正
    性。考量被告翁世章已婚，育有2名成年子女，獨自住於金
    門經營民宿(收入見本院卷二第297頁)之生活狀況，無前科
    紀錄之品行，廣州暨南大學博士畢業之智識程度；被告翁嘉
    聖已婚，現須扶養同住之母親及妻子，為職業軍人(收入見
    本院卷二第297頁)，現罹患馬凡氏症候群合併主動脈剝離之
    生活狀況，無前科紀錄之品行，高職畢業之智識程度（見本
    院卷二第297-298、304，及上開被告2人前案紀錄表）。兼
    衡被告2人分別之買票數量僅2票、1票，被告翁世章虛偽遷
    徙戶籍之人數等犯後所生危害，被告翁嘉聖曾於偵查中坦認
    犯行，被告2人後均已於本院最後準備程序期日及審理時坦
    誠認罪、自白犯行之犯後態度等一切情狀，分別量處如主文
    所示之刑。並審酌被告翁世章所犯交付不正利益、虛偽遷徙
    戶籍妨害投票正確犯行間，行為態樣、手段雖有不同，然犯
    罪類型均係妨害投票之真實性，均係基於使翁銘駿當選之動
    機，衡以該2罪原定刑期，進而為整體非難之評價，而定其
    應執行之刑如主文第1項所示。
  ㈤末查被告2人前均未曾因故意犯罪受有期徒刑以上刑之宣告，
    有上開前案紀錄表在卷可查，被告2人雖因一時失慮，致犯
    本罪，然已於本院最後準備程序期日及審理時坦白認錯，當
    有反躬深省、改過自新之可能。再者，罪刑宣告本身即有一
    定之警惕效果，且同就應報觀點而論，緩刑宣告效力事後遭
    撤銷而喪失，絕大程度取決於行為人本身之後續舉止，緩刑
    祇不過是刑罰暫緩執行而已，以刑罰為後盾之緩刑宣告，不
    唯使其仍具充分之個別威嚇力，更可確立刑罰應報予行為人
    痛苦之本質，無論對行為人本身或一般人而言，刑罰之威嚇
    功用，殆不至因緩刑而減弱，亦無損於刑罰目的之實現。故
    本院考量被告2人犯後之態度及上開一切情狀，認被告2人均
    已深具悔意，經此偵、審程序及科刑之教訓，當已知所警惕
    ，信無再犯之虞，本院認本件所宣告之刑以暫不執行為適當
    ，爰依刑法第74條第1項第1款規定併予宣告緩刑3年，以勵
    自新。本院另考量被告漠視政府嚴予查辦賄選之決心，竟以
    身試法，破壞選舉之公平及公正性，侵蝕選賢與能之選舉目
    的，顯見其法治觀念淡薄，為改正被告錯誤之觀念並確保被
    告嗣後能謹記此次教訓、恪遵法令規定，本院認被告於緩刑
    期間有命其履行一定之負擔為適當，爰依刑法第74條第2項
    第4款規定，併諭知被告翁世章應於本判決確定之日起，以
    每月2萬元分期支付之方式，向公庫支付50萬元；被告翁嘉
    聖應自本判決確定之日起1年內，向公庫支付15萬元，以維
    法治，並觀後效。被告如未履行本判決所諭知之負擔情節重
    大者，檢察官得依法聲請撤銷對被告所為之緩刑宣告，附此
    敘明。
  ㈥犯公職人員選舉罷免法第5章之罪或刑法分則第6章之妨害投
    票罪，宣告有期徒刑以上之刑者，並宣告褫奪公權，公職人
    員選舉罷免法第113條第3項定有明文。本件被告2人所犯之
    罪，均為公職人員選舉罷免法第5章或刑法分則第6章之罪，
    並經本院宣告如主文所示之有期徒刑，爰依公職人員選舉罷
    免法第113條第3項規定，適用刑法第37條第2項規定，分別
    宣告褫奪公權如主文所示。
三、至扣案之SAMSUNG廠牌手機1支，中華郵政存簿1本，二聯收
　　據5本、二聯複寫估價單(收入)2本、二聯複寫估價單(支出)
　　2本、信用卡帳單3張、匯款憑證5張等均為翁素盆所有（參
　　附表標號1、2證據方法欄所示），且卷內無證據顯示為被告
　　2人所持有而供本件犯罪使用，爰不予宣告沒收，另扣案不正利益各1500元，不符公職人員選舉罷免法第99條第3項沒收規定，亦非被告2人之犯罪所得，宜由檢察官為適法之處理，併此敘明。
據上論斷，應依刑事訴訟法第299條第1項前段，公職人員選舉罷
免法第99條第1項、第5項、第113條第3項，刑法第11條、第28條
、第31條第1項、第146條第2項、第59條、第51條第5款、第8款
、第37條第2項、第74條第1項第1款、第2項第4款，判決如主文
。
本案經檢察官張漢森提起公訴並到庭執行職務，檢察官李淑珺、
李堯樺、李仲仁到庭執行職務。
中　　華　　民　　國　　111 　年　　8 　　月　　30　　日
            刑事第二庭  審判長法  官  陳弘能
                              法  官  藍家偉
                              法　官　黃佩穎
以上正本證明與原本無異。
如不服本判決應於收受送達後20日內向本院提出上訴書狀，並應
敘述具體理由；其未敘述上訴理由者，應於上訴期間屆滿後20日
內向本院補提理由書（均須按他造當事人之人數附繕本）「切勿
逕送上級法院」。
                              書記官  李偉民
中　　華　　民　　國　　111 　年　　9 　　月　　1 　　日
附表
編號 犯罪 事實 證據方法 1 一之㈠ 即起訴書犯罪事實一 1.被告翁世章108年5月27日偵訊筆錄(選偵80卷第49-52頁、選偵119卷第117-123頁、選偵120卷第59-62頁)。 2.被告翁世章111年7月21日本院準備程序筆錄（本院卷二第208頁）。 3.被告翁嘉聖107年12月18日調詢筆錄(調3140卷第1-11頁、選偵119卷第11-21頁)。 4.被告翁嘉聖107年12月27日調詢筆錄(調3140卷第17-21頁、選偵119卷第43-47頁)。 5.被告翁嘉聖107年12月18日第一次偵訊筆錄(選偵119卷第27-32頁)。 6.被告翁嘉聖107年12月18日第二次偵訊筆錄(選偵119卷第33-35頁)。 7.被告翁嘉聖107年12月27日偵訊筆錄(選偵119卷第55-59頁)。 8.被告翁嘉聖111年7月21日本院準備程序筆錄（本院卷二第208頁）。 9.證人于興華107年12月27日第1次偵訊筆錄(選偵120卷第第13-14頁)。 10.證人于興華107年12月27日調詢筆錄(調3140卷第27-33頁、選偵120卷第15-21頁)。 11.證人于興華107年12月27日第2次偵訊筆錄(選偵120卷第25-29頁)。　 12.證人翁素盆107年12月18日偵訊筆錄(選偵80卷第59-61頁)。 13.證人翁素盆107年12月18日調詢筆錄(調3140號卷第35-44頁、選偵80卷第63-72頁)。 14.證人翁素盆107年12月18日偵訊筆錄(選偵80卷第83-96頁)。 15.證人范麗麗107年12月20日調詢筆錄(調3140號卷第53-55頁、選偵80號卷第99-101頁)。 16.證人范麗麗107年12月20日偵訊筆錄(選偵80號卷第115-119頁)。 17.通訊監察譯文(調3140號卷第13-15、23-25、49-52、67-73頁、選偵80卷第77-80頁)。 18.房間住宿登記明細表、手機翻拍畫面、住客列表及郵局匯款收據(調3140卷第45-48、57-65頁、選偵80卷第73-76、103-111頁)。 19.福建省調查處扣押物品清單、搜索扣押筆錄、法務部調查局扣押物品收據、扣押物品目錄表(調3140卷第83-93頁)。 20.金門地檢署自動繳交犯罪所得通知書、收受扣押款通知、贓證物款收據及扣押物品清單(選偵120卷第37-40頁)。 21.本院107年度聲監字第108號通訊監察書(本院卷一第143-144頁)。 22.本院107年度聲搜字第56、57號搜索票(本院卷一第155-157頁)。 23.金門縣選舉委員會108年12月5日金選一字第1080001557號函附108年福建金門縣議會第7屆議員選舉第一選區候選人名冊（本院卷一第185-187頁）。 24.于興華自107年1月1日至108年12月之搭機紀錄（本院卷一第191頁）。 25.福建金門地方檢察署110年4月16日金檢云平108蒞158字第1109001827號函及4次偵查庭檢察官訊問錄影檔（本院卷一第417頁、末頁證物袋）。 39.110年11月16日本院勘驗筆錄-翁嘉聖調詢光碟      （本院卷二第39-54頁）。 26.扣案物品： ⑴（107年度扣保字第15號）：本國紙幣1500元（所有人于興華）。 ⑵（108保管字第28號）：所有人皆為翁素盆。 　①二聯收據5本。 　②電子產品(SAMSUNG手機）1支。 　③翁素盆中華郵政存簿1本。 　④二聯複寫估價單（收入）2本。 　⑤二聯複寫估價單（支出）2本。 　⑥信用卡帳單3張。 　⑦匯款憑證5張。 2 一之㈡ 即起訴書犯罪事實二 1.被告翁世章108年5月27日偵訊筆錄(選偵80卷第49-52頁、選偵119卷第117-123頁、選偵120卷第59-62頁)。 2.被告翁世章111年7月21日本院準備程序筆錄（本院卷二第208頁）。 3.證人曾英杰108年1月6日偵訊筆錄(選偵78號卷第15-16頁)。 4.證人曾英杰108年1月16日調詢筆錄(調3350號卷第1-5頁、選偵78卷第17-21頁)。 5.證人曾英杰108年1月16日偵訊筆錄(選偵78卷第27-31頁)。 6.證人翁素盆107年12月18日第一次偵訊筆錄(選偵81卷第53-55頁)。 7.證人翁素盆107年12月18日調詢筆錄(調3350卷第9-18頁、選偵81卷第57-66頁)。 8.證人翁素盆107年12月18日第二次偵訊筆錄(選偵81卷第77-87頁)。 9.法務部調查局福建省調查處扣押物封條、二聯收據封面、收據、搜索扣押筆錄、扣押物品收據、扣押物品目錄表及扣押物品清單(調3350號卷第7-8、31-32、37-57，選偵81卷第23頁)。 10.房間住宿登記明細表、手機翻拍畫面、住客列表(調3350卷第19-22頁、選偵81卷第67-70頁)。 11.通訊監察譯文(調3350卷第23-29頁、選偵81卷第71-74頁)。 12.金門地檢署自動繳交犯罪所得通知書、站收案款臨時收據、收受扣押款通知、贓證物款收據及扣押物品清單(選偵78卷第35、41-44頁)。 19.本院107年度聲監字第108號通訊監察書(本院卷一第143-144頁)。 13.本院107年度聲搜字第56、57號搜索票(本院卷一第155-157頁)。 21.本院107年度聲監續字第84號通訊監察書(本院卷一第249-251頁)。 14.扣案物品： ⑴（108年度扣保字第3號）：本國紙幣1500元（所有人曾英杰）。 ⑵（108保管字第28號）：所有人皆為翁素盆。 　①二聯收據5本。 　②電子產品(SAMSUNG手機）1支。 　③翁素盆中華郵政存簿1本。 　④二聯複寫估價單（收入）2本。 　⑤二聯複寫估價單（支出）2本。 　⑥信用卡帳單3張。 　⑦匯款憑證5張。 3 二 即起訴書犯罪事實三 1.被告翁世章108年5月27日偵訊筆錄(選偵80卷第49-52頁、選偵119卷第117-123頁、選偵120卷第59-62頁)。 2.被告翁世章111年7月21日本院準備程序筆錄（本院卷二第208頁）。 3.證人王春謹108年1月15日調詢筆錄(調3320號卷第7-14頁)。 4.證人王春謹108年1月15日偵訊筆錄(選偵82卷第113-121、125-129頁)。 5.證人劉冠文108年1月15日調詢筆錄(調3320號卷第23-27頁)。 6.證人劉冠文108年1月15日偵訊筆錄(選偵82卷第113-121、125-129頁)。 7.證人許如玉108年1月2日調詢筆錄(調3320號卷第29-36頁)。 8.證人許如玉108年1月2日偵訊筆錄(選偵82卷第133-141頁)。 9.證人張金英107年1月2日調詢筆錄(調3320號卷第39-44頁)。 10.證人張金英108年1月2日偵訊筆錄(選偵82卷第147-151頁)。 11.證人李文鈺108年1月3日調詢筆錄(調3320號卷第49-54頁)。 12.證人李文鈺108年1月3日偵訊筆錄(選偵82卷第157-163頁)。 13.證人王秀美108年1月8日調詢筆錄(調3320號第69-74頁)。 14.證人王秀美108年1月18日偵訊筆錄(選偵82卷第169-177頁)。 15.證人蔡聖哲108年1月15日調詢筆錄(調3320卷第75-79頁)。 16.證人蔡聖哲108年1月15日偵訊筆錄(選偵82卷第183-189頁)。 17.證人蔡聖哲108年5月29日偵訊筆錄(選偵82卷第99-103頁)。 18.證人翁明振108年2月12日調詢筆錄(調3320號卷第87-91頁)。 19.證人即同案被告呂芳員108年2月19日調詢筆錄(調3320卷第1-6頁)。 20.證人即同案被告呂芳員108年4月24日偵訊筆錄(選偵82卷第77-79頁)。 21.證人即同案被告呂芳員110年11月16日本院準備程序筆錄（本院卷二第7-14頁）。 22.證人即同案被告呂芳員110年11月16日簡式審判程序筆錄（本院卷二第17-23頁）。 23.證人即同案被告呂芳員110年11月16日協商程序筆錄（本院卷二第29-31頁）。 24.遷入戶籍登記申請書、委託書(調3320號卷第15-18、37-38、45-48、55-56、81-82頁)。 25.選舉人名冊(調3320號卷第45、83頁)。 26.手機翻拍照片(調3320號卷第57-67、85頁)。 27.金門縣選舉委員會108年12月5日金選一字第1080001557號函附108年福建金門縣議會第7屆議員選舉第一選區候選人名冊（本院卷一第185-187頁）。 28.王春瑾、許如玉、李文鈺、王秀美、劉冠文、張金英、蔡聖哲等八人自107年1月1日至108年12月之搭機紀錄（本院卷一第191-205頁）。 37.109年1月14日勘驗蔡聖哲於108年1月15日、108年    5月29日偵訊光碟之勘驗筆錄（本院卷一第222-23    9頁）。 29.福建金門地方檢察署檢察官協商判決聲請書、協商結果紀錄表（本院卷二第25-27頁）。 30.本院110年11月16日勘驗筆錄-蔡聖哲調詢光碟（本院卷二第35-38頁）。 31.本院宣示判決筆錄-證人即同案被告呂芳員（本院卷二第63-81頁）。 

附錄本案論罪科刑法條全文：
公職人員選舉罷免法第99條：
對於有投票權之人，行求期約或交付賄賂或其他不正利益，而約
其不行使投票權或為一定之行使者，處3年以上10年以下有期徒
刑，得併科新臺幣100元以上1千萬元以下罰金。
預備犯前項之罪者，處1年以下有期徒刑。
預備或用以行求期約或交付之賄賂，不問屬於犯罪行為人與否，
沒收之。
犯第1項或第2項之罪，於犯罪後6個月內自首者，減輕或免除其
刑；因而查獲候選人為正犯或共犯者，免除其刑。
犯第1項或第2項之罪，在偵查中自白者，減輕其刑；因而查獲候
選人為正犯或共犯者，減輕或免除其刑。                  
刑法第146條
以詐術或其他非法之方法，使投票發生不正確之結果或變造投票
之結果者，處五年以下有期徒刑。
意圖使特定候選人當選，以虛偽遷徙戶籍取得投票權而為投票者
，亦同。
前二項之未遂犯罰之。